【裁判字號】    95,上,927
【裁判日期】    980811
【裁判案由】    損害賠償
【裁判全文】
臺灣高等法院民事判決                   95年度上字第927號
上訴人即附
帶被上訴人  戊○○○
訴訟代理人  何榮源律師
            廖穎愷律師
被上訴人即
附帶上訴人  丁○○即李丕順）.
            丙○○
            乙○○
                      樓
            甲○○
共      同
訴訟代理人  劉君豪律師
上列當事人間請求損害賠償事件，兩造對於中華民國95年9月11
日臺灣士林地方法院93年度訴字第1158號第一審判決各自提起上
訴、附帶上訴，上訴人並為訴之追加，本院於98年7月28日言詞
辯論終結，判決如下：
    主    文
原判決關於駁回上訴人後開第二項之訴部分，暨訴訟費用之裁判
均廢棄。
被上訴人應再連帶給付上訴人新臺幣陸拾貳萬零陸佰陸拾柒元，
及自民國九十三年十二月三十日起至清償日止，按年息百分之五
計算之利息。
其餘上訴與追加之訴均駁回。
附帶上訴駁回。
第一、二審訴訟費用（含追加之訴與附帶上訴部分）由被上訴人
負擔十分之六，餘由上訴人負擔。
    事    實    及    理    由
一、按於第二審，原告固不得將原訴變更或追加他訴，但如係擴
    張或減縮應受判決事項之聲明者，不在此限，民事訴訟法第
    446條第1項及第255條第1項第3款分別定有明文。查上訴人
    於原審起訴請求被上訴人給付新台幣（下同）181萬2800元
    本息（見原審卷第8頁），迨民國（下同）94年1月14日言詞
    辯論時減縮聲明：被上訴人應連帶給付上訴人177萬9075元
    ，及自補正狀繕本送達最後被上訴人翌日起（即93年12月30
    日）至清償日止，按年息百分之五計算之利息（見原審卷第
    95頁，原判決第1、2頁請求細目亦為177萬9075元，但誤算
    請求總額為181萬2800元）。原審判命被上訴人應給付上訴
    人21萬3333元，及自93年12月30日起至清償日止按年息百分
    之五計算之利息；駁回上訴人其餘請求。上訴人除就敗訴之
    156萬5742元本息提起上訴，並擴張請求被上訴人應另連帶
    給付上訴人3萬3725元，及自93年12月30日起至清償日止按
    年息百分之五計算之利息（見本院卷第259頁，請求總額達
    181萬2800元）。核屬擴張應受判決事項聲明，依上開規定
    ，應予准許。
二、上訴人即附帶被上訴人主張：92年5月間，上訴人興建未辦
    保存登記之門牌號碼台北縣汐止市○○路○段223號輕型鋼構
    造3層樓房屋（下稱系爭房屋），1樓出租予他人，2、3樓自
    用。迨93年3月間，被上訴人在同路段225號興建鋼筋混凝土
    4層樓房屋（下稱225號房屋），緊貼系爭房屋施工，未保留
    適當距離，且壓住系爭房屋基礎，致系爭房屋往225號房屋
    傾斜，地坪產生沉陷等損害。系爭房屋需拆除重建，其費用
    為147萬9075元，另重建期間為期2月，上訴人另需花費搬遷
    費用5萬、租屋費用4萬元，並損失租金8萬元、裝潢及營業
    損失10萬元，合計為27萬元，損害總額達181萬2800元（1,7
    79,075+33,725=1,812,800）。縱認系爭房屋並無重建必要
    ，被上訴人亦應賠償工程性補償修復費用29萬元、非工程性
    補償費用110萬元、地坪傾斜損失補償25萬元，合計為164萬
    元。為此依據侵權行為法則請求181萬2800元本息等語（於
    原審聲明：被上訴人應連帶給付上訴人177萬9075元，及自
    補正狀繕本送達最後被上訴人翌日起至清償日止，按年息百
    分之五計算之利息。原審判命被上訴人應給付上訴人21萬33
    33元，及自93年12月30日起至清償日止按年息百分之五計算
    之利息；駁回上訴人其餘請求。上訴人就敗訴部分提起上訴
    並擴張請求如前所述，被上訴人就敗訴部分提起附帶上訴）
    。並上訴、擴張及答辯聲明：(一)原判決不利於上訴人部分廢
    棄。(二)上述廢棄部分，被上訴人應再連帶給付上訴人156萬5
    742元，及自93年12月30日起至清償日止按年息百分之五計
    算之利息。(三)被上訴人應另連帶給付上訴人3萬3725元，及
    自93年12月30日起至清償日止按年息百分之五計算之利息。
    (四)願供擔保請准宣告假執行。(五)附帶上訴駁回。
三、被上訴人即附帶上訴人則以：被上訴人興建225號房屋時，
    已預留碰撞間隔，也未壓住系爭房屋基礎，實係上訴人貪圖
    方便而未保留碰撞間隔，且回填不實，致系爭房屋傾斜。如
    認被上訴人就系爭房屋傾斜應負責任，因系爭房屋興建未經
    設計及所在窪地回填土強度不佳，為傾斜主要原因，另系爭
    房屋為輕型鋼構造致外牆懸掛之5部冷氣機，亦影響房屋傾
    斜，又大同路拓寬工程之施工、震動及抽水也屬傾斜原因之
    一，故原審認定被上訴人應負三分之一責任，實屬過鉅。何
    況，系爭房屋原造價僅40餘萬元，故上訴人請求181萬2800
    元於法無據等語，資為抗辯。並答辯及附帶上訴聲明：(一)上
    訴及追加之訴均駁回。(二)如受不利判決，願供擔保請准宣告
    免為假執行。(三)原判決不利於附帶上訴人部分廢棄。(四)上開
    廢棄部分，附帶被上訴人第一審之訴及假執行之聲請均駁回
四、兩造不爭執事實：
  (一)92年5月間，上訴人興建未辦保存登記系爭房屋（輕型鋼構
    造），1樓出租他人，2、3樓自用。
  (二)93年3月間，被上訴人則在隔壁興建225號房屋（鋼筋混凝土
    構造），與225號房屋相毗鄰。
五、本件爭點為：(一)被上訴人就系爭房屋傾斜有無過失責任？(二)
    上訴人因系爭房屋傾斜所受損害為何？茲就兩造論點分述如
    下。
六、關於被上訴人就系爭房屋傾斜有無過失方面：
    上訴人主張225號房屋緊貼系爭房屋施工，未保留適當距離
    ，且壓住系爭房屋基礎，致系爭房屋往225號房屋傾斜等語
    。被上訴人辯稱其已預留碰撞間隔，也未壓住系爭房屋基礎
    ，實係上訴人爭房屋興建未經設計及所在窪地回填土強度不
    佳，且未保留碰撞間隔等原因所致云云。經查：
  (一)按因故意或過失，不法侵害他人之權利者，負損害賠償責任
    ，故意以背於善良風俗之方法，加損害於他人者亦同；違反
    保護他人之法律，致生損害於他人者，負賠償責任，但能證
    明其行為無過失者，不在此限；數人共同不法侵害他人之權
    利者，連帶負損害賠償責任﹔土地所有人開掘土地或為建築
    時，不得因此使鄰地之地基動搖或發生危險，或使鄰地之工
    作物受其損害，民法第184條第1、2項、185條第1項前段、7
    94條分別定有明文。
  (二)查原審囑託台灣省建築師公會（下稱建築師公會）鑑定系爭
    房屋傾斜狀況，經該會人員製做94年10月21日台建師鑑9409
    4字第2173-6號鑑定報告書（下稱建築師鑑定報告書）、95
    年7月13日台建師鑑95028字第473-3號補充說明及補充鑑定
    報告書（下稱建築師補充報告書），依該會人員94年10月10
    日鑑定標的物室內水平測量結果：「壹層餐廳左側（臨221
    號）較高；右側（臨225號）較低，地坪傾斜率：4/1000=1/
    250。壹層廚房左側較高；右側較低，地坪傾斜率：1.5/100
    0=1/67。壹層客廳等左側較高；右側較低，地坪傾斜率8/10
    00=1/125。」，有外觀照片、室外垂直測量及室內水平測量
    成果圖及說明可稽（見建築師鑑定報告書第15至24頁）。是
    系爭房屋確向225號房屋傾斜，被上訴人辯稱系爭房屋向另
    一側傾斜，並未向225號房屋傾斜云云（見本院卷第275頁）
    ，顯非可採。
  (三)其次，上開2份報告書認系爭房屋傾斜原因有下列7項：(1)系
    爭房屋興建未經設計，及所在窪地回填土強度不佳、(2)系爭
    房屋北向（北側）外牆懸掛5部冷氣機負載過重、(3)225號房
    屋興建同樣未經設計，臨大同街正面柱緊貼系爭房屋施作，
    未留碰撞間隔。(4)大同路2段道路拓寬工程之施工、震動及
    抽水、(5)地震及其它影響、(6)系爭房屋高度及材質、(7)系爭
    建物之基礎有部分被225號房屋之基礎壓住（見建築師鑑定
    報告書第5頁、建築師補充報告書第1頁）。嗣本院囑託台北
    市土木技師公會就系爭房屋與225號房屋所在窪地回填土抗
    壓強度測試，該會製做97年9月9日北土技字第9731586號鑑
    定報告書（下稱土木技師鑑定報告書），略謂：「(一)…經溝
    通後兩造同意以『土壤鑽探取樣及試驗』取代之，另『鑽芯
    試體』則是『混凝土基礎及地坪鑽芯取樣』之意，…1.『土
    壤鑽探取樣及試驗』：本試驗之目的為研判建物下方土壤之
    承載力，其強度是否足堪承載房屋之重量，及估算基礎之沈
    陷量，其計算結果如表三（表三：系爭房屋基礎荷重3.72t/
    ㎡、土壤載承載力16.4~19.2t/㎡、基礎沈陷量0.71~0.92cm
    、基礎容許沈陷量10cm；225號房屋基礎荷重8.52t/㎡、土
    壤載承載力12.1t/㎡、基礎沈陷量6.94cm、基礎容許沈陷量
    30cm），由表三得知，本案兩造房屋之土壤承載力及基礎沉
    陷量，均符規範要求。而該房屋所在窪地回填土之土壤承載
    力，亦足堪承載房屋之重量。」、「2.『混凝土基礎及地坪
    鑽芯取樣』：本試驗之目的為明瞭基礎版、地樑及地坪之厚
    度，其結果如表四：系爭房屋基礎版（長*寬*厚,cm）：長*
    60（口述）*80，地樑（寬*厚,cm）: 無，地坪（厚,cm）：
    60，混凝土試體抗壓強度（kg/c㎡）:420。225號房屋基礎
    版（長*寬*厚,cm）:1471.5*553*45，地樑（寬*厚,cm）:36
    *60，地坪（厚,cm）:20，混凝土試體抗壓強度度（kg/c㎡
    ）:210 」「(三)…經鑑定該屋（指系爭房屋）聯合基礎寬60
    cm、厚80cm，覆土深D=35~80cm，基礎覆土深D=35~80cm。該
    基礎荷重為3.72t/㎡≦土壤承載力16.4~19.2t/㎡，沈陷量
    約0.71~0.92cm≦容許沈陷量（10cm）。尚符合規範要求。
    …惟該房屋係鐵皮屋，其樑柱主結構之接頭為鉸接，屬不穩
    定構造。理論上，無法抵抗直接或間接之水平力（如地震力
    、風力等水平力），而易造成傾斜之變形損害。建議應速予
    補強。」（見土木技師鑑定報告書第4至5頁）。系爭房屋之
    土壤承載力及基礎沉陷量，既符合規範要求，應足堪承載房
    屋之重量；從而建築師鑑定報告書與建築師補充報告書所列
    7項傾斜原因中，關於窪地回填土強度不佳、北向（北側）
    外牆懸掛5部冷氣機負載過重，均應剔除。至於系爭房屋鉸
    接構造則應列為傾斜因素之一。
  (四)綜合上述資料，系爭房屋固具有興建未經設計、高度及材質
    （3層樓鐵皮屋）、鉸接結構之傾斜因素，惟225號房屋亦具
    有未經設計、臨大同街正面柱緊貼系爭房屋施作、未留碰撞
    間隔，基礎壓住部分系爭房屋基礎情形；故兩造房屋未經設
    計，對傾斜所占比重均屬相同，但系爭房屋另有3層樓鐵皮
    屋與鉸接結構2項傾斜原因，225號房屋則有緊貼系爭房屋施
    作、未留碰撞間隔，基礎壓住部分系爭房屋基礎之3項傾斜
    因素，故應認被上訴人須負百分之六十責任，上訴人為百分
    之四十責任。建築師補充報告書雖認系爭房屋興建未經設計
    及所在窪地回填土強度不佳之影響最大，225號房屋興建同
    樣未經設計，臨大同街正面柱緊貼系爭房屋施作，未留碰撞
    間隔之影響次之，系爭房屋北向（北側）外牆懸掛5部冷氣
    機，與該屋傾斜係同向（係向後、向外傾斜），因本案之建
    物為輕型鋼構造，致外牆懸掛之五部冷氣機載重，其影響傾
    斜程度非屬輕微；間隔之影響次之，故被上訴人責任比例為
    三分之一，上訴人責任比例為三分之二等語（參見建築師補
    充報告書第1至2頁）。惟查，建築師鑑定報告書與建築師補
    充報告書均無土壤承載力及基礎沉陷量相關數據，無從明瞭
    系爭房屋窪地回填土強度，故上開鑑定報告此部分推論須藉
    由相關測試數據加以分析；嗣台北市土木技師公會檢測，確
    認系爭房屋之土壤承載力及基礎沉陷量，符合規範要求所在
    窪地回填土之土壤承載力，亦足堪承載房屋之重量，已如前
    述，應認建築師補充報告書所稱系爭房屋所在窪地回填土強
    度不佳、北向外牆懸掛5部冷氣機負載過重之傾斜因素並不
    存在，故建築師公會此部分鑑定結果尚非可取。此外，建築
    師公會將大同路2段道路拓寬工程之施工、震動與抽水，以
    及地震及其它影響，亦列為系爭房屋傾斜因素，惟無相關資
    料或數據以說明其對系爭房屋傾斜所占比例，亦無從認定上
    開事由為傾斜原因之一。
  (五)上訴人固謂台灣省土木技師公會93年9月20日（93）省土技
    字第4317號鑑定報告認定：「…經查看重建中之225號鄰房
    係未留碰撞距離，緊貼鑑定標的物（指系爭房屋）外牆興建
    ，邊柱部分包壓在鑑定標的物左側邊樑上…」等語（見上開
    報告第3頁），故系爭房屋傾斜全係被上訴人興建225號房屋
    所致云云；惟此一報告係上訴人片面委託鑑定，被上訴人並
    無表示意見機會，復無土壤承載力及基礎沉陷量等數據，故
    為本院所不採。上訴人又謂台北市土木技師公會97年11月25
    日北土技字第9732020號函表示「(4)…傾斜原因未在本次鑑
    定範圍內…」（見本院卷第176頁），故土木技師鑑定報告
    書有關「鉸接」之判斷，不應列入傾斜原因云云。然則，土
    木技師鑑定報告書既說明系爭房屋樑柱主結構之接頭為鉸接
    ，屬不穩定構造，理論上，無法抵抗直接或間接之水平力（
    如地震力、風力等水平力），而易造成傾斜之變形損害等情
    （見土木技師鑑定報告書第5頁），且有相片可稽（見該報
    告附件六6-16~17），上開資料足以補充建築師鑑定報告書
    與建築師補充報告書之不足，況本院既採納台北市土木技師
    公會有關土壤承載力及基礎沉陷量意見，其關於鉸接結構與
    傾斜關連性之專業意見自，應一併列入考慮，無須排除。
  (六)被上訴人固謂其興建225號房屋已預留碰撞間隔云云。惟查
    ，225號房屋未留碰撞間隔，此有前揭建築師鑑定報告書與
    建築師補充報告書可稽，並有各層平面圖及現況照片可稽（
    見建築師鑑定報告書附件八），被上訴人辯詞顯與上開資料
    、鑑定結論不符，洵非可取。證人即225號房屋施工人員己
    ○○固證稱預留15公分以上之碰撞距離云云（見原審卷第16
    1頁筆錄），然上述證言亦與前述現場相片不符，又無其他
    資料佐證，故其證詞尚不足為有利於被上訴人之認定。被上
    訴人又辯稱興建225號房屋並未壓住系爭房屋基礎，惟225號
    房屋確壓到系爭房屋基礎，業經建築師公會鑑定確認（見前
    開建築師鑑定報告書第5頁、建築師補充報告書第1頁），何
    況被上訴人所舉證人己○○亦證稱：經上訴人同意拆除鋼軌
    ，並用人工打掉一些底板，225號鋼筋都是在自己地界面上
    ，並沒有壓到223號，只是在建物後面一點點有壓到等語（
    見原審卷第160頁筆錄），是被上訴人辯稱並未壓到系爭房
    屋基礎云云，洵非可取。
七、上訴人所受損害方面：
    上訴人主張系爭房屋應拆除重建，損害達181萬2800元；如
    無重建必要，被上訴人亦應賠償工程性補償修復費用29萬元
    、非工程性補償費用110萬元、地坪傾斜損失補償25萬元，
    合計為164萬元，另應加計修理2個月租金等損失27萬元等語
    。被上訴人辯稱系爭房屋原造價僅40餘萬元，故上訴人請求
    181萬2800元於法不合云云。經查：
  (一)按負損害賠償責任者，除法律另有規定或契約另有訂定外，
    應回復他方損害發生前之原狀；第1項情形，債權人得請求
    支付回復原狀所必要之費用，以代回復原狀；不法毀損他人
    之物者，被害人得請求賠償其物因毀損所減少之價額，民法
    第213條第1、3項、第196項分別定有明文。當事人已證明受
    有損害而不能證明其數額或證明顯有重大困難者，法院應審
    酌一切情況，依所得心證定其數額，民事訴訟法第222條亦
    定有明文。所謂其物因毀損所減少之價額，非不得以修復費
    用為估定之標準，但以必要者為限。（最高法院78年度台上
    字第2268號、79年度台上字第1458、1777號判決意旨參照）
  (二)查建築師公會認為「八、鑑定說明：(一)在國內有建築物傾斜
    扶正之案例並不多見，有關建築物傾斜扶正可採行之方案略
    有：(1)基礎托底方式；(2)建築物斜撐扶正；(3)基礎底面灌漿
    方式。(二)本案汐止市○○路○段223號房屋為地上層之鋼
    鐵造建築物（壹層前段部分為原有鋼筋混凝土造建築物）而
    且採用基腳基礎時，因上部結構和基礎結構的勁度均不高，
    由於無法承受頂起作業所施加之力量，而會因各柱位之頂起
    量不一，造成結構物之二次傷害。(三)有關本案房屋（指系爭
    房屋）傾斜情形因受現場空間狹窄之限制，該地扶正所需之
    施工機械現場操作困難，且為避免因扶正作業施力不當所可
    能造成二次結構傷害，不建議採用昇高地基之方式扶正。九
    、鑑定結論：本案因主客觀條件限制，無法以昇高地基之方
    式扶正…」（見建築師補充報告書第5至6頁）。庚○○土木
    技亦於原審95年1月10日言詞辯論時證稱：主要是吊車去吊
    會把房屋弄壞，方法上不可行，因為重量相差太多，即使在
    基礎灌漿，也很難使重量平衡等語（見原審卷第201頁），
    是系爭房屋傾斜狀況受現場環境與房屋結構限制，無法施工
    扶正。
  (三)惟依本段首揭說明，上訴人已證明其因系爭房屋傾斜而受有
    損害，僅係證明損害數額顯有重大困難，本院審酌系爭房屋
    受現場環境與房屋結構限制而無法施工，宜以可能扶正時修
    復費用以估算減損價值。茲台北市土木技師公會鑑定：「(二)
    損害情況如照片及記錄所示…，傾斜情況由測量結果得知，
    傾斜率為1/76>1/200（假定其竣工當時，為無傾斜之垂直狀
    態）。其修復費用如下：1.工程性補償修復費用290,000元
    2.非工程性補償費用1,100,000元。註：採用P905第三級計
    算公式（1/100<X<≦1/50）P%=10%+[50*(X-1/100)=]*100 %
    」（見土木技師鑑定報告書第5頁）。該會97年9月16日北土
    技字第9731629號函並說明上開工程性補償、非工程性補償
    係依據95年7月台北市建築物工程施工損害鄰房鑑定手冊所
    計算（見本院卷第150至154頁）。堪認系爭房屋傾斜所減損
    價值相當於139萬元（29萬+110萬=139萬）；依前開責任比
    例，應由被上訴人負擔十分之六即83萬4000元（1,390,000*
    0.6=834,000。）
  (四)上訴人固謂系爭房屋應拆除重建，損失達181萬2800元（含
    重建費用為147萬9075元、二個月重建期間租金等損失27萬
    元等）；惟查，系爭房屋固發生傾斜問題，但上訴人並未證
    明系爭房屋已達於不能居住程度，故其主張應上述拆除重建
    與施工期間損失，尚非可取。上訴人又謂系爭房屋無拆除必
    要時，被上訴人尚應支付地坪傾斜損失補償25萬元云云：惟
    查建築師公會係認定「因無法扶正，223號房屋（系爭房屋
    ）因傾斜之瑕疵所減少之市價略含：…2.地坪傾斜損失（補
    償）費用25萬元。」（見建築師補充報告書第6頁），然上
    開鑑定報告並未說明地坪傾斜補償費之計算標準，而土木技
    師鑑定報告書所列非工程性補償已考慮建築物傾斜率（見本
    院卷第153頁），故上訴人所述地坪傾斜補償率已由非工程
    性補償所涵蓋，自無重複計算必要。至於上訴人主張系爭房
    屋修復期間2個月，受有搬遷費用5萬元、租屋費用4萬元損
    害，另損失租金8萬元、店面裝潢及營業損失10萬元，合計
    損失達27萬元云云；惟因系爭房屋無從動工修復，故上訴人
    主張修理期間之租金損失、搬遷、裝潢、另行租屋等損失即
    非必要，應予剔除。至於被上訴人認系爭房屋原造價僅40餘
    萬元，上訴人損害不逾此數云云；惟上訴人興建房屋所花費
    數額與房屋完成後價值係二事，況土木技師鑑定報告書係依
    據台北市建築物工程施工損害鄰房鑑定手冊所核算，被上訴
    人空言否認，自非可取。
八、綜上所述，上訴人所有系爭房屋因被上訴人興建225號房屋
    而傾斜，雙方責任比例為4：6，受限於現場環境與施工技術
    ，系爭房屋無法施工扶正，上訴人難以證明受損害金額，依
    民事訴訟法第222條第2項規定，宜以工程性補償修復費用29
    萬元、非工程性補償費用110萬元為基礎，計算上訴人因系
    爭房屋傾斜所受損害為139萬元。被上訴人應連帶負擔其中
    十分之六即83萬4000元；上訴人主張損害逾此數額部分，尚
    非可取，被上訴人否認應對系爭房屋傾斜負責，亦非可取。
    從而，上訴人依據侵權行為法則，請求被上訴人連帶給付83
    萬4000元，及自起訴狀繕本送達翌日起（即93年12月30日）
    至清償日止，按年息5%計算之利息，為有理由，應予准許；
    逾此範圍之請求，為無理由，應予駁回。是則原審判命被上
    訴人應給付上訴人21萬3333元，及自93年12月30日起至清償
    日止，按年息百分之五計算之利息，並依職權及聲請分別為
    准免假執行之宣告，此部分即無違誤；然原審駁回上訴人請
    求被上訴人連帶給付62萬0667元（834,000-213,333=620.66
    7），及自93年12月30日起至清償日止按年息百分之五計算
    利息之請求，尚有違誤，應由本院廢棄改判如主文第2項所
    示。又本件上訴人對被上訴人勝訴部分未逾150萬元，於本
    院判決後已確定，無另為准免假執行宣告之必要；上訴人聲
    請供擔保為假執行之宣告，即無理由，應予駁回。原判決駁
    回上訴人此部分假執行之聲請，理由雖與本院認定不同，仍
    應予以維持（主文已包含於其餘上訴駁回內，毋庸另行諭知
    ），並予敘明。至於上訴人其餘請求不應准許部分，原審為
    其敗訴判決並駁回其假執行之聲請，經核於法並無不合，上
    訴意旨求予廢棄改判，為無理由，應駁回其此部分上訴；上
    訴人於本院擴張請求被上訴人應另連帶給付3萬3725元，及
    自93年12月30日起至清償日止按年息百分之五計算之利息，
    亦屬無據，應併予駁回。至於原審判命被上訴人（即附帶上
    訴人）前開給付部分，經核於法並無不合，附帶上訴上訴意
    旨指摘原判決此部分不當，求予廢棄改判，為無理由，應駁
    回其附帶上訴。
九、本件為判決基礎之事證已明，兩造其餘主張、陳述及所提證
    據，經審酌後，認均與本件結論無礙，不再一一論列，併予
    敘明。
十、據上論結，本件上訴為一部有理由，一部無理由，追加之訴
    為無理由，附帶上訴無理由，爰判決如主文。
中    華    民    國    98     年    8    月    11    日
                     民事第十七庭
                         審判長法  官  藍文祥
                               法  官  陳麗芬
                               法  官  吳燁山
正本係照原本作成。
不得上訴。
中    華    民    國    98    年    8     月    12    日
                              書記官  于 誠


司法院資訊處製作；財團法人民間司法改革基金會備份。
